ACORDAO-COMPLETO-2474229

ACÓRDÃO 18920/2021 ATA 41/2021 - PRIMEIRA CÂMARA

VISTOS, relatados e discutidos estes autos de concessão de aposentadoria pela Universidade Federal de Goiás.
ACORDAM os ministros do Tribunal de Contas da União, reunidos em sessão da 1ª Câmara, diante das razões expostas pelo relator, em:
9.1. considerar ilegais os atos de Maria Joana Cruvinel Caixeta (35723/2020, peça 4) ; Marizete Cordeiro Dantas Ribeiro (35722/2020, peça 3) e Valdete de Assis Pimentel (35719/2020, peça 2) , recusando-lhes o registro, nos termos do § 1º do art. 260 do RI/TCU; 
9.2. dispensar a devolução dos valores indevidamente recebidos, presumidamente, de boa-fé pelas ex-servidoras, nos termos da Súmula 106 deste Tribunal; 
9.3. determinar à Universidade Federal de Goiás que:
9.3.1. suspenda, no prazo de 15 (quinze) dias, todo e qualquer pagamento concernente aos atos impugnados, comunicando a este Tribunal as providências adotadas, nos termos dos arts. 262, caput, do RI/TCU, e 8º, caput, da Resolução TCU 206/2007;
9.3.2. dê ciência do inteiro teor desta deliberação às interessadas, alertando-as de que o efeito suspensivo proveniente da interposição de eventuais recursos perante o Tribunal não as exime da devolução dos valores percebidos indevidamente após a respectiva notificação, caso esses não sejam providos, devendo encaminhar os comprovantes dessa notificação a esta Corte no prazo de até 30 (trinta) dias;
9.3.3. cadastre novos atos de concessão de aposentadoria livres das irregularidades apontadas, submetendo-os no prazo de 30 (trinta) dias à apreciação deste Tribunal, nos termos do art. 262, caput e § 2º, do RI/TCU, e do art. 19, § 3º, da Instrução Normativa TCU 78/2018;
9.4. encerrar e arquivar os presentes autos.

Atos de Aposentadoria.

Primeira Câmara

Universidade Federal de Goiás.

3. Interessadas: Maria Joana Cruvinel Caixeta (XXX.333.281-XX); Marizete Cordeiro Dantas Ribeiro (XXX.540.331-XX); Valdete de Assis Pimentel (XXX.268.781-XX).

13.1. Ministros presentes: Benjamin Zymler (na Presidência), Vital do Rêgo e Jorge Oliveira.
13.2. Ministros-Substitutos presentes: Augusto Sherman Cavalcanti e Weder de Oliveira (Relator).

WEDER DE OLIVEIRA

Reproduzo, com ajustes de forma, o parecer emitido pelo MP/TCU, representado pelo procurador Júlio Marcelo de Oliveira (peça 9) :
"Trata-se de processo consolidado com três atos de aposentadoria em favor de servidores da Universidade Federal de Goiás que receberam pareceres pela legalidade emitidos pela Sefip.
 De acordo com as fichas financeiras constantes do Sigepe, Valdete de Assis Pimentel (peça 2) , Marizete Cordeiro Dantas Ribeiro (peça 3) e Maria Joana Cruvinel Caixeta (peça 4) recebem a rubrica denominada "VB.COMP.ART.15 L11091/05 AP", desde antes da vigência de suas aposentadorias.
Essa parcela tem natureza temporária, ou seja, foi implantada apenas para evitar decesso remuneratório, em face da Lei 11.091/2005, e deveria ter os seus valores compensados pelos novos padrões de vencimento, conforme se observa do excerto do voto condutor do Acórdão 15722/2018-TCU-Primeira Câmara, in verbis:
No entender do Parquet especializado, a leitura do artigo 15, §§ 2º e 3º da Lei 11.091/2005 determina que a aplicação gradual dos novos padrões de vencimento deveria também absorver a eventual parcela complementar existente, na mesma proporção do aumento verificado no novo vencimento básico:
Art. 15. O enquadramento previsto nesta Lei será efetuado de acordo com a Tabela de Correlação, constante do Anexo VII desta Lei.
§ 1º O enquadramento do servidor na Matriz Hierárquica será efetuado no prazo máximo de 90 (noventa) dias após a publicação desta Lei, observando-se:
I - o posicionamento inicial no Nível de Capacitação I do nível de classificação a que pertence o cargo; e
II - o tempo de efetivo exercício no serviço público federal, na forma do Anexo V desta Lei.
§ 2º Na hipótese de o enquadramento de que trata o § 1º deste artigo resultar em vencimento básico de valor menor ao somatório do vencimento básico, da Gratificação Temporária - GT e da Gratificação Específica de Apoio Técnico-Administrativo e Técnico-Marítimo às Instituições Federais de Ensino - GEAT, considerados no mês de dezembro de 2004, proceder-se-á ao pagamento da diferença como parcela complementar, de caráter temporário.
§ 3º A parcela complementar a que se refere o § 2º deste artigo será considerada para todos os efeitos como parte integrante do novo vencimento básico, e será absorvida por ocasião da reorganização ou reestruturação da carreira ou tabela remuneratória, inclusive para fins de aplicação da tabela constante do Anexo I-B desta Lei" (grifo nosso) .
A exigência de absorção da referida parcela complementar foi expressamente afastada a partir da edição da Medida Provisória 431/2008, posteriormente convertida na Lei 11.784/2008, norma que modificou a Lei 11.091/2005.
Art. 13. A parcela complementar de que tratam os §§ 2º e 3º do art. 15 da Lei nº 11.091, de 12 de janeiro de 2005, não será absorvida por força dos aumentos remuneratórios decorrentes das alterações realizadas na Lei nº 11.091, de 12 de janeiro de 2005, em virtude das alterações impostas pelos arts. 12 e 15 desta Lei".
No entanto, tanto a aludida medida provisória como o diploma legislativo dela resultante nada dispuseram sobre efeito retro-operante em relação às parcelas complementares de vencimento instituídas e já absorvidas ao abrigo das regras estabelecidas pela redação original da Lei 11.091/2005.
Em outras palavras, as parcelas complementares de vencimento instituídas e absorvidas sob o manto da redação original da Lei 11.091/2005 não poderiam ser revigoradas, por ausência de expressa previsão na MP 431/2008 e na Lei 11.784/2008. Nesse sentir, o MPTCU verificou que, em dezembro de 2007, parte significativa do vencimento complementar pago a Francisca Maia Gadelha Franco deveria ter sido absorvida, devendo ser reduzida de R$ 390,88 para R$ 25,35 (R$ 2.280,61 - 2.255,26) , conforme demonstra tabela abaixo, tendo por base dados extraídos de contracheques da ex-servidora:
	Maio/2005
	Janeiro/2006
	Dezembro/2007

	Venc. básico: R$ 1.606,08
Venc. Comp: R$    674,53
Soma:            R$ 2.280,61
	Venc.Básico: R$ 1.889,72
Venc.Comp:  R$    390,88
Soma:            R$ 2.280,60
	Venc. Básico: R$ 2.255,26
Venc. Compl: R$    390,88
Soma:             R$ 2.646,14

 Por essa razão, o Ministério Público acresce à proposta da unidade técnica determinação para que a entidade de origem retifique o valor da referida rubrica salarial, nos proventos da interessada Francisca Maia Gadelha Franco.
Feito esse sumário, passo a decidir.
Assiste razão aos pareceres precedentes.
 (...) 
Não bastasse essa ilegalidade [Planos Econômicos], também foi identificado, nos proventos de Francisca Maia Gadelha Franco a não-incorporação, em dezembro de 2007, de parcela substantiva de vencimento complementar, consoante determina artigo 15, §§ 2º e 3º da Lei 11.091/2005 (redação original) .
A exclusão da exigência de absorção aludida parcela compensatória somente veio a ocorrer com a edição da Medida Provisória 431/2008, posteriormente convertida na Lei 11.784/2008, a qual nada dispôs sobre parcelas complementares anteriores que já deveriam ter sido absorvidos sob o mandamento da disciplina original da Lei 11.091/2005.
Tal é exatamente o caso da ex-servidora Francisca Maia Gadelha Franco, cujo valor de vencimento complementar deveria ter sido reduzido de R$ 390,88 para R$ 25,35.
A natureza do vício, entretanto, exige da Administração a emissão de novos atos concessórios, escoimados das irregularidades apontadas.
No caso de Marizete Cordeiro Dantas Ribeiro, as fichas financeiras do Sigepe, referentes aos meses de maio/2005 e dezembro/2007, revelam que, nesse período, o Vencimento Básico final de R$ 2.255,26 não ultrapassou o total de R$ 2.280,61, referente a maio/2005, ou seja, não foi suficiente para absorver por completo a parcela complementar. Assim, essa rubrica deveria ser reduzida proporcionalmente para o valor de R$ 25,35. Contudo, a parcela complementar foi deferida a maior, de forma irregular:
MARIZETE CORDEIRO DANTAS RIBEIRO
	MARIZETE CORDEIRO DANTAS RIBEIRO

	Maio/2005
	Dezembro/2007

	Venc. Básico:   R$ 1.654,26
Venc. Comp.:   R$    626,35
Soma:               R$ 2.280,61
	Venc. Básico:   R$ 2.255,26
Venc. Comp.:   R$    322,85
Soma:               R$ 2.578,11

 Quanto às demais interessadas, o Vencimento Básico final é suficiente para absorver a parcela complementar, sendo ilegal a manutenção dessa rubrica nos proventos:
	VALDETE DE ASSIS PIMENTEL

	Maio/2005
	Dezembro/2007

	Venc. Básico:   R$ 1.861,89
Venc. Comp.:   R$    418,71
Soma:               R$ 2.280,60
	Venc. Básico:   R$ 2.336,45
Venc. Comp.:   R$      25,33
Soma:               R$ 2.361,78

	MARIA JOANA CRUVINEL CAIXETA

	Maio/2005
	Dezembro/2007

	Venc. Básico:   R$ 1.861,89
Venc. Comp.:   R$    418,71
Soma:               R$ 2.280,60
	Venc. Básico:   R$ 2.597,98
Venc. Comp.:   R$      25,33
Soma:               R$ 2.623,31

 Convém observar que essas falhas têm reflexos nos valores das rubricas referentes à GATS e "IQ - 30% - LEI 11.091/05 AP", pois esses benefícios correspondem a percentuais incidentes sobre o montante do vencimento básico e seu complemento.
Os atos em apreço foram encaminhados pelo controle interno em 2020, de modo que não houve o decurso do prazo de cinco anos previsto pelo Supremo Tribunal Federal, no âmbito do RE 636.553, para a apreciação de atos de natureza complexa, por parte do Tribunal de Contas da União.
Ante o exposto, o Ministério Público de Contas manifesta-se pela ilegalidade e recusa de registro dos atos de aposentadoria em favor de Valdete de Assis Pimentel (peça 2) , Marizete Cordeiro Dantas Ribeiro (peça 3) e de Maria Joana Cruvinel Caixeta (peça 4) e sugere determinação ao órgão de origem para que promova a regularização dos proventos das interessadas."
É o relatório.

não há.

Procurador Júlio Marcelo de Oliveira.

APOSENTADORIA. NÃO ABSORÇÃO ADEQUADA DA PARCELA DE VENCIMENTO BÁSICO COMPLEMENTAR - VBC, EM CONTRARIEDADE À LEI 11.091/2005. ILEGALIDADE. DETERMINAÇÕES.

APOSENTADORIA (APOS)

Secretaria de Fiscalização de Integridade de Atos e Pagamentos de Pessoal e de Benefícios Sociais (Sefip).

Trata-se de três atos de aposentadoria emitidos pela Universidade Federal de Goiás.
1. A Secretaria de Fiscalização de Integridade de Atos e Pagamentos de Pessoal e de Benefícios Sociais (Sefip) propõe a legalidade dos atos.
1. O MP/TCU, representado pelo procurador Júlio Marcelo de Oliveira, citando o Acórdão 15722/2018-TCU-Plenário, pugna pela ilegalidade das concessões, tendo em vista que a rubrica denominada "VB.COMP.ART.15 L11091/05 AP", presente nos três atos, não teve, correta e respectivamente, "os seus valores compensados pelos novos padrões de vencimento", o que também causa "reflexos nos valores das rubricas referentes à GATS e 'IQ - 30% - LEI 11.091/05 AP', pois esses benefícios correspondem a percentuais incidentes sobre o montante do vencimento básico e seu complemento" [footnoteRef:2]. [2:  Peça 9.] 
1. Acolho o parecer emitido pelo MP/TCU e incorporo as análises efetuadas às minhas razões de decidir.
1. Como anotado pelo MP/TCU, a parcela complementar prevista no art. 15 da Lei 11.091/2005, a qual implementou nova tabela remuneratória no âmbito das Instituições Federais de Ensino, foi adotada com vistas a evitar a redução salarial dos servidores (tendo como referência a soma da gratificação temporária - GT e da gratificação específica de apoio técnico administrativo e técnico-marítimo às instituições federais de ensino - GEAT) , e deveria ter sido absorvida por ocasião da reorganização ou reestruturação da carreira ou tabela remuneratória.
1. A a legislação posterior (Leis 11.784/2008 e 12.772/2012) definiu que tal parcela não deveria ter sido absorvida no período de setembro/2008 e dezembro/2015, em decorrência de aumentos remuneratórios neste interregno temporal.
1. Assim, entre janeiro/2005 (data de edição da Lei 11.091/2005) e setembro/2008 (data de edição da Lei 11.784/2008 - conversão da MP 431-2008) , deveria ter ocorrido a absorção da parcela complementar preconizada pelo art. 15 da Lei 11.091/2005 (Acórdão 1716/2017-TCU-Primeira Câmara, 3690/2015 e 626/2016, 5376/2016-TCU-2ª Câmara, dentre outros) .
1. Consoante demonstrado pelo MP/TCU, para a servidora Marizete Cordeiro Dantas Ribeiro[footnoteRef:3], o valor da parcela deveria ter sido absorvido parcialmente, reduzindo de R$ 626,35 (maio/2005) para R$ 25,35 (dezembro/2007) , fato que não ocorreu, uma vez que está sendo paga no valor de R$ 322,85, o que resulta um vencimento superior ao limite (R$ 2.280,61) . [3:  Ato 35722/2020, peça 3.] 
1. No caso de Valdete de Assis Pimentel [footnoteRef:4] e de Maria Joana Cruvinel Caixeta [footnoteRef:5], os valores dos respectivos vencimentos básicos (R$ 2.336,45 e R$ 2.597,98) são suficientes para absorver as parcelas complementares remanescentes (ambas no valor de R$ 25,33) . [4:  Ato 35719/2020, peça 2.]  [5:  Ato 35723/2020, peça 4.] 
1. A adequação dos valores da parcela complementar, em cada ato, implicará no devido ajuste dos valores relativos às demais rubricas relacionadas, como indicado pelo MP/TCU.
1. Com essas considerações, os atos devem ser considerados ilegais.
Diante do exposto, manifesto-me pela aprovação do acórdão que ora submeto à apreciação deste Colegiado.
TCU, Sala das Sessões, em tagDataSessao.
Weder de Oliveira 
Relator